臺灣彰化地方法院刑事判決　　　　　　 95年度易字第1415號
公　訴　人　臺灣彰化地方法院檢察署檢察官
被　　　告　乙○○
　　　　　　丙○○
共　　　同
選任辯護人　李淵源律師
上列被告等因偽造文書案件，經檢察官提起公訴（95年度偵字第
7543號），本院判決如下：
    主    文
乙○○、丙○○均無罪。
    理    由
一、公訴意旨略以：被告乙○○與丙○○2 人平日同財共居，並
    育有2 子，因被告乙○○前於民國86、87年間積欠案外人柯
    淑玉六合彩賭債，陸續簽發如附表所示、面額總計新臺幣（
    下同）519 萬6, 000元之7 張支票交予案外人柯淑玉，而案
    外人柯淑玉為清償其對告訴人甲○○之債務，又將該7 張支
    票交付予告訴人甲○○，故告訴人甲○○對被告乙○○即取
    得上開金額之票據債權，且於87年6 月間，持上開7 張支票
    向本院聲請假扣押被告乙○○名下所有、坐落於彰化縣鹿港
    鎮○○段第878 、879 、880 地號之3 筆土地，並經本院於
    87 年6月16日以87年度執全字第437 號執行命令囑託彰化縣
    鹿港地政事務所辦理查封登記完畢。告訴人甲○○同時並提
    起民事給付票款訴訟事件，惟該案自88年10月12日起視為合
    意停止訴訟程序，且自停止時起4 個月內2 造未續行訴訟，
    本院遂依民事訴訟法第190 條之規定視為撤回其訴而終結該
    案，並於89年5 月31日依被告乙○○之聲請撤銷對前揭3 筆
    土地之假扣押登記，由上開地政事務所於89年11月18日塗銷
    前開假扣押之登記完畢。嗣被告乙○○隨即為避免前揭3 筆
    土地不動產再遭告訴人甲○○依強制執行程序向本院聲請拍
    賣求償，竟夥同被告丙○○共同基於偽造文書之犯意聯絡，
    明知被告乙○○並未向被告丙○○借款2,500 萬元，仍於89
    年12月1 日，委託不知情之代書許素真持內容不實扺押權設
    定資料，向同上地政事務所申辦抵押權設定手續，就被告乙○○所有之前揭不動產為被告丙○○虛偽設定2,500 萬元之
    第二順位抵押權，約定清償日為99年11月30日，且無利息、
    遲延利息、違約金等約定，使同上地政事務所承辦人員因此
    陷於錯誤，而於89年12月1 日，核准該筆2,500 萬元之抵押
    權設定登記，並將之登載於土地謄本等職務上所掌之公文書
    上，足生損害於告訴人甲○○及影響地政機關對地籍資料管
    理之正確性，因認被告2 人涉犯刑法第214 條之使公務員登
    載不實罪嫌云云。
二、按犯罪事實應依證據認定之，無證據不得認定犯罪事實。又
    不能證明被告犯罪者，應諭知無罪之判決，刑事訴訟法第15
    4 條第2 項、第301 條第1 項分別定有明文。又事實之認定
    ，應憑證據，如未能發現相當證據，或證據不足以證明，自
    不能以推測或擬制之方法，為裁判基礎（最高法院40年臺上
    字第86號判例參照）；且認定犯罪事實所憑之證據，雖不以
    直接證據為限，間接證據亦包括在內，然而無論直接證據或
    間接證據，其為訴訟上之證明，須於通常一般之人均不致有
    所懷疑，而得確信其為真實之程度者，始得據為有罪之認定
    ，倘其證明尚未達到此一程度，而有合理之懷疑存在而無從
    使事實審法院得有罪之確信時，即應由法院為諭知被告無罪
    之判決（最高法院76年臺上字第4986號判例參照）。
三、本件公訴人認被告乙○○、丙○○涉有前開使公務員登載不
    實罪嫌，無非係以有本院90年度簡上字第78號民事判決、民
    事判決確定證明書、土地登記謄本、土地登記簿、彰化縣鹿
    港地政事務所民眾閱覽異動索引、彰化縣鹿港地政事務所函
    、土地登記申請書、他項權利契約書、他項權利證明書、被
    告乙○○之中國農民銀行帳戶交易明細、被告丙○○鹿港信
    用合作社帳戶交易明細、被告乙○○彰化商業銀行鹿港分行
    交易明細等件，及告訴人甲○○於偵查中之指訴在卷為其論
    據，並認：被告乙○○賭博六合彩所贏得之彩金與被告乙○○經營秀安木器加工廠之客票收入，有時均存入被告丙○○
    所有之帳戶內，故被告2 人係同財共居關係；被告2 人迄今
    仍無法提出彼此間具債權債務關係之證明或債權債務確切之
    數額；倘被告丙○○對於被告乙○○果具有高達2,500 萬元
    之債權，何以遲至告訴人甲○○第1 次之假扣押聲請遭撤銷
    、未及再提出假扣押聲請前，始就被告乙○○之前揭3 筆土
    地設定抵押，且於嗣後又轉讓其中15/25 之權利範圍與被告
    乙○○之兄嫂即證人梁陳梅，行為顯有矛盾之處等情為其理
    由。惟訊據被告乙○○、丙○○固坦承2 人平日同居、育有
    2 子，於89年12月1 日，委託代書許素真向上開地政事務所
    申辦抵押權設定手續，就被告乙○○所有之前揭不動產為被
    告丙○○設定2,500 萬元之第二順位抵押權，約定清償日為
    99 年11 月30日之事實，惟均堅決否認有何虛偽製造債權，
    使公務員登載不實之犯行。被告乙○○辯稱：伊確實自85年
    開始陸續因為賭博、貸款借錢繳息等因素，向被告丙○○借
    用金錢高達2 、3,000 萬元；其前於偵查中所述將所贏得之
    六合彩彩金匯入被告丙○○鹿港信用合作社之帳戶（帳號：
    00000000000000、00000000000000號）一節即是為了償還對
    於被告陳足額之借款；前開秀安木器加工廠之所得應係由被
    告乙○○設於第一商業銀行鹿港分行之帳戶（帳號：000000
    00000000號）所代收，並未存入被告丙○○之前開帳戶；被
    告2 人間確係因存有債權債務關係始為抵押權之設定等語。
    被告丙○○則以：被告乙○○自85年開始陸續因為賭博、貸
    款借錢繳息等因素，向其借款高達2 、3,000 萬元；期間被
    告乙○○曾以將所贏得之六合彩彩金匯入被告丙○○前開帳
    戶之方式償還部分欠款；前開秀安木器加工廠於87 年 前即
    被告乙○○擔任名義負責人時，客票收入等所得均係由被告
    乙○○設於第一商業銀行鹿港分行之帳戶所代收，並未存入
    被告丙○○之前開帳戶；又係因被告乙○○表示將以前揭 3
    筆土地再度向銀行借款，作為賭博翻本之資金，被告丙○○
    始於89年12月間央求被告乙○○就前揭不動產為被告丙○○
    設定前揭抵押權；嗣因被告乙○○先前亦向被告乙○○之兄
    嫂即證人梁陳梅借款1,500 萬元未還，是被告丙○○乃轉讓
    上開債權中15/25 之權利範圍與證人梁陳梅，故被告2 人間
    確係因存有債權債務關係始為抵押權之設定等語置辯。被告
    2 人之辯護人則為被告2 人辯護稱：被告2 人並非夫妻，無
    民法夫妻財產制之適用，故被告丙○○所有之彰化縣鹿港信
    用合作社帳戶內存款屬被告丙○○所有無訛；又被告丙○○
    匯款2, 577萬元與被告乙○○一情，業經公訴人所認定，今
    並無證據足資證明上開數額原屬被告乙○○所有、或為被告
    丙○○對被告乙○○所為之贈與，故被告2 人所陳上揭匯款
    係彼此間之借貸所致，應為可採等語。按刑法第214 條規定
    之明知不實之事項，而使公務員登載於職務上所掌之公文書
    罪，凡對於所登載之事項，確知其非實在，向公務員為虛偽
    之聲明，利用公務員不知其事項之不實而登載於職務上掌管
    之文書皆屬之（最高法院70年臺上字第3821號判例參照）。
    是本件之爭點即為被告乙○○與被告丙○○間是否確有債權
    債務關係存在。
四、經查：
（一）被告乙○○與丙○○2 人平日同居，並育有2 子，因被告
      乙○○前於86、87年間積欠案外人柯淑玉六合彩賭債，陸
      續簽發如附表所示、面額總計519 萬6,000 元之7 張支票
      交予案外人柯淑玉，而案外人柯淑玉為清償其對告訴人甲○○之債務，又將該7張 支票交付予告訴人甲○○，故告
      訴人甲○○對被告乙○○即取得上開金額之票據債權，且
      於87年6 月間，持上開7 張支票向本院聲請假扣押被告乙○○名下所有、坐落於彰化縣鹿港鎮○○段第 878 、879
      、880 地號之3 筆土地，並經本院於87年6 月16日以87年
      度執全字第437 號執行命令囑託彰化縣鹿港地政事務所辦
      理查封登記完畢。告訴人甲○○同時並提起民事給付票款
      訴訟事件，惟該案自88 年10 月12日起視為合意停止訴訟
      程序，且自停止時起4 個月內2 造未續行訴訟，本院遂依
      民事訴訟法第190 條之規定視為撤回其訴而終結該案，並
      於89年5 月31日依被告乙○○之聲請撤銷對前揭3 筆土地
      之假扣押登記，由上開地政事務所於89年11月18日塗銷前
      開假扣押之登記完畢；又被告丙○○曾陸續自所有之鹿港
      信用合作社帳戶匯款至被告乙○○所有之中國農民銀行彰
      化分行（帳號：00000000000 號）及彰化銀行鹿港分行帳
      戶共計達2, 577萬元；與被告2 人於89年12月1 日，委託
      代書許素真向上開地政事務所申辦抵押權設定手續，就被
      告乙○○所有之前揭不動產為被告丙○○設定2,500 萬元
      之第二順位抵押權，約定清償日為99年11月30日；復被告
      丙○○轉讓其中15/25 之權利範圍與被告乙○○之兄嫂即
      證人梁陳梅等事實，已據被告2 人陳明在卷（見本院95年
      度易字第1415號卷第29、31頁），並有本院彰化簡易庭90
      年度彰續簡字第1 號民事判決、本院90年度簡上字第78號
      民事判決、民事判決確定證明書、土地登記謄本、土地登
      記簿、彰化縣鹿港地政事務所民眾閱覽異動索引、本院民
      事執行處囑託塗銷查封登記函、彰化縣鹿港地政事務所函
      、土地登記申請書、他項權利契約書、他項權利證明書、
      被告乙○○之中國農民銀行帳戶存摺明細、被告丙○○鹿
      港信用合作社帳戶存摺明細、被告乙○○彰化商業銀行鹿
      港分行送款簿、建物登記謄本、建築改良物登記簿、本院
      彰化簡易庭函、本院彰化簡易87年度彰簡字第564 號民事
      裁定、本院89年度裁全字第1337號民事裁定、臺灣高等法
      院臺中分院89年度抗字第1107號民事裁定等件附卷可稽（
      見臺灣彰化地方法院檢察署94年度交查字第446 號卷第7-
      40、56、57、60、64-69 、75 -78、86-123、126-13 3頁
      ），堪信屬實。
（二）被告丙○○供稱其確自85年間起，陸續借款予被告乙○○
      約2 、3,000 萬元，並提出被告丙○○所有之鹿港信用合
      作社帳戶存摺明細、被告乙○○所有之中國農民銀行帳戶
      存摺明細、彰化銀行鹿港分行送款簿匯款憑條為證（見臺
      灣彰化地方法院檢察署94年度交查字第446 號卷第86-101
      頁），核與卷附之前開鹿港信用合作社帳戶交易明細、彰
      化商業銀行鹿港分行帳戶交易明細、中國農民銀行帳戶交
      易明細相符（見臺灣彰化地方法院檢察署95年度他字第26
      1 號卷第19-27 、37-46 頁），且總計數額高達2,577 元
      ，審以現今民法夫妻財產制種類包括「分別之夫妻財產制
      」，夫妻間存有金錢債務關係當屬衡常之理，況被告2 人
      間並非民法上之夫妻關係、尚無民法夫妻財產制之適用，
      其等彼此間具有債權債務之關係乃無足奇，亦不宜逕以被
      告2 人間未為借貸之相關立據，或屬同居關係，即遽推論
      被告2 人所述存有金錢借貸關係等詞顯不可採。至被告乙○○雖於偵查中曾表示其名義下所有之秀安木器加工廠客
      票收入，部份係存入被告丙○○之鹿港信用合作社帳戶云
      云，惟此並無其他相關之證據可資為佐，且經被告乙○○
      、丙○○於本院審理時陳稱：秀安木器加工廠之所得均由
      第一商業銀行鹿港分行代收，並未存入被告丙○○之鹿港
      信用合作社帳戶中，先前被告乙○○於偵查中就此所為之
      陳述應屬錯誤等語明確（見本院95年度訴字第1415號卷第
      56 頁） ，是被告2 人間並非同財關係甚明。
（三）又被告丙○○於偵訊時供述：其曾以名下之3 棟房子向鹿
      港信用合作社、國泰人壽公司借款1,510 萬元後，陸續匯
      款借予被告乙○○，嗣因無法繼續繳息，導致前開房屋均
      遭拍賣，並於偵訊、本院審理中陳稱：為了借款予被告乙○○，曾向胞姊陳明梅借款約7 、800 萬元等節（見臺灣
      彰化地方法院檢察署94年度交查字第446 號卷第71、72頁
      ，本院95年度訴字第1415號卷第55頁），均與被告乙○○
      於本院審理中，證人陳明梅於偵訊中所為之陳述相符（見
      臺灣彰化地方法院檢察署95年度他字第261 號卷第76頁，
      本院95年度訴字第1415號卷第55頁反面），並有保險責任
      彰化縣鹿港信用合作社函、國泰人壽保險股份有限公司函
      在卷足憑（見臺灣彰化地方法院檢察署95 年度他字第261
      號卷第13、29頁），堪信屬實。參以被告丙○○自高中畢
      業時起即工作賺錢、70幾年與被告乙○○同居時即存款數
      百萬元、且持續參加民間互助會、以會養會，暨被告乙○○自承80幾年開始沉迷賭博後就疏於工作，成天開車祈求
      明牌等情，經被告丙○○、粱世川陳述在卷（見本院95年
      度訴字第1415號卷第29、30、55、56頁），堪認被告丙○○確有出借款項與被告乙○○之可能，且被告乙○○亦顯
      有借款以維賭博資力之需求，被告2 人前揭所言，非無可
      信之處，應非臨訟杜撰之詞，其等間確有債權債務關係存
      在乙情，尚非無憑。
（四）另被告乙○○於本院審理中供稱：向被告丙○○借款之期
      間，透過匯入當時所贏得之彩金至被告丙○○鹿港信用合
      作社帳戶之方式，陸續償還部分之欠款共計約200 多萬元
      一情，與被告丙○○於本院審理中所為之陳述相合（見本
      院95年度訴字第1415號卷第52、56頁），並有被告丙○○
      所有之鹿港信用合作社帳戶存摺內頁、被告乙○○所有之
      彰化銀行鹿港分行送款簿各3 紙在卷可參（見本院95年度
      訴字第1415號卷第62-64 頁），堪屬信實，而扣除該 200
      多萬元後，被告乙○○尚對被告丙○○負有2,000 多萬元
      之債務，亦可堪認定。再證人即被告乙○○之兄嫂梁陳梅
      出借款項1,500 萬元予被告乙○○，是被告丙○○基於周
      全之考量，轉讓其對被告乙○○前揭債權15 /25之權利範
      圍與證人梁陳梅乙節，業據證人梁陳梅於偵訊時，被告乙○○於偵訊時，被告丙○○於本院審理時陳述歷歷（見臺
      灣彰化地方法院檢察署95年度他字第261 號卷第75、80頁
      ，本院95年度訴字第1415號卷第29頁），並有土地登記申
      請書、他項權利契約書附卷可考（見臺灣彰化地方法院檢
      察署94年度交查字第446 號卷第64-67 頁），應係為真，
      被告丙○○前開部分債權之轉讓，乃合於事理，非得逕推
      論被告丙○○上開請求設定抵押權之行為即屬虛妄或為矛
      盾。
（五）末告訴人對被告乙○○具有516 萬6,000 元之債權，有本
      院彰化簡易庭90年度彰續簡字第1 號民事判決、本院90年
      度簡上字第78號民事判決、民事判決確定證明書附卷可據
      （見臺灣彰化地方法院檢察署94年度交查字第446 號卷第
      7-25頁）。被告丙○○對於被告乙○○亦有高達2 、3,00
      0 萬元之債權，如前所述。然考量被告乙○○與被告丙○○間係同居關係，是衡被告乙○○長期、陸續向被告丙○○借得如上鉅額之款項，頗有未簽立借據、而為口頭約定
      之可能，且被告乙○○亦有不時償還款項之事實，已如前
      述，故被告丙○○於被告乙○○表明將以前開3 筆土地再
      度向銀行借款、作為賭博翻本之資金時，始驚覺事態嚴重
      ，有加以保全債權之必要，央求被告乙○○就前開3 筆土
      地設定抵押權與被告丙○○等節，乃合乎常情，不宜逕以
      設定前揭抵押權之時點係在告訴人甲○○第1 次之假扣押
      聲請遭撤銷、未及再提出假扣押聲請前，即質疑被告2 人
      設定抵押權之舉之真意及其等2 人間具有約2,500 萬元債
      權債務關係之事實。復衡被告2 人間借貸之次數繁多、借
      貸時間距訊問時已相隔數年，在並無書面資料可供參酌之
      情形之下，被告2 人無法明確陳述借貸數額，尚無不符常
      情之處，是不宜據此認被告2 人間之借貸關係係屬虛構。
五、綜上所述，公訴人憑以認定被告乙○○、丙○○涉有刑法第
    214 條之使公務員登載不實犯行之論據，在客觀上未達於通
    常一般人均不致有所懷疑之程度，再依卷內現存之證據，本
    院無從形成被告2 人確實有虛偽製造債權、進而辦理上開抵
    押權登記之確信，自難以使公務員登載不實罪相繩。此外，
    復查無其他積極確切之證據足資證明被告2 人有何公訴人起
    訴書所載之使公務員登載不實之犯行，既不能證明被告2 人
    犯罪，揆諸前揭說明，自應為被告2 人無罪之諭知，以免冤
    抑。
據上論斷，應依刑事訴訟法第301 條第1 項，判決如主文。
本案經檢察官莊佳瑋到庭執行職務。
中　　華　　民　　國　　96　　年　　4 　　月　　3 　　日
              刑事第八庭  審判長法  官  李雅俐
                                法  官  唐中興
                                法  官  林秉暉
以上正本證明與原本無異。
如不服本判決，應於判決送達後10日內向本院提出上訴狀 (須附
繕本 )。
告訴人或被害人對於判決如有不服具備理由請求檢察官上訴者，
其上訴期間之計算係以檢察官收受判決正本之日期為準。
中　　華　　民　　國　　96　　年　　4 　　月　　3 　　日
                                書記官  梁高賓
附表
 ┌──┬────┬──────┬────┬─────┐
 │編號│發 票 日│票據號碼    │面額    │提示日    │
 ├──┼────┼──────┼────┼─────┤
 │ 一 │87.05.30│NA0000000   │70萬元  │87.06.01  │
 ├──┼────┼──────┼────┼─────┤
 │ 二 │87.06.10│NA0000000   │70萬元  │87.06.24  │
 ├──┼────┼──────┼────┼─────┤
 │ 三 │87.06.20│NA0000000   │70萬元  │87.06.24  │
 ├──┼────┼──────┼────┼─────┤
 │ 四 │87.07.10│NA0000000   │58萬    │87.07.18  │
 │    │        │            │7,000 元│          │
 ├──┼────┼──────┼────┼─────┤
 │ 五 │87.07.20│NA0000000   │90萬元  │87.07.20  │
 ├──┼────┼──────┼────┼─────┤
 │ 六 │87.07.30│NA0000000   │90萬    │87.08.01  │
 │    │        │            │9,000 元│          │
 ├──┼────┼──────┼────┼─────┤
 │ 七 │87.08.10│NA0000000   │70萬元  │87.08.12  │
 └──┴────┴──────┴────┴─────┘
